【裁判字號】    97,訴,4403
【裁判日期】    980415
【裁判案由】    損害賠償
【裁判全文】
臺灣臺北地方法院民事判決              97年度訴字第4403號
原      告  甲○○
原      告  庚○○
原      告  丁○○
前列二人兼
法定代理人  丙○○
原      告  丙○○
原      告  己○○
前列五人共同
訴訟代理人  戊○○
被      告  乙○○
上列當事人間請求損害賠償事件，經本院於民國98年3月18日言
詞辯論終結，判決如下：
    主  文
原告之訴及假執行之聲請均駁回。
訴訟費用由原告負擔。
    事實及理由
壹、程序方面
    本件侵權行為地為台北縣石碇鄉，依民事訴訟法第15條之規
    定：「因侵權行為涉訟者，得由行為地之法院管轄。」本院
    就本件訴訟自有管轄權，合先敘明。
貳、實體方面
一、原告起訴主張：
（一）被告於民國（下同）95年5月2日凌晨2時55分，駕駛車號
      2953-GZ自用小客車沿台北縣石碇鄉台106線由石碇往平溪
      方向行駛，行至52.5公里處之彎道，該路段速限為40公里
      ，且天雨路滑，其竟疏於注意減速慢行，以時速40-50 公
      里之車速撞及由訴外人簡永和所駕駛、但業經撞及路邊水
      泥護欄而橫跨道路之車號7099-KM自用小客車（下稱系爭
      車輛）左後車尾，致其因胸腹部鈍挫內出血死亡，而該車
      號7099-KM之車輛為原告己○○（所有權人）出借予簡永
      和使用，是故己○○亦受有財產上之損害，對被告得依法
      請求損害賠償。被告所駕駛之車輛產生之撞擊力道極為猛
      烈，致車頭嚴重受損，並造成簡永和所駕駛之系爭車輛後
      保險桿全部掉落，且現場未見任何煞車痕跡，並經臺灣省
      車輛行車事故覆議鑑定委員會鑑定其行為亦為肇事原因之
      一。
（二）原告丙○○為簡永和之配偶、甲○○為其母、庚○○及丁○○為其子女、己○○為車號7099-KM之所有權人，故依
      民法第184條第1項前段、第192條、第194條請求被告賠償
      殯葬費、扶養費、慰撫金、財產權等受損之賠償。並聲明
      ：(1)被告應給付原告丙○○新臺幣（下同）2,454,525元
      （殯葬費及、扶養費及慰撫金）；(2)被告應給付原告甲○○693,151元（扶養費及慰撫金）；(3)被告應給付原告
      庚○○617,278元（扶養費及慰撫金）；(4)被告應給付原
      告丁○○748,802元（扶養費及慰撫金）；(5)被告應給付
      原告己○○125,350元（車輛毀損修復費用），及均自本
      訴狀繕本送達之翌日起至清償日止，按年利率5%計算之利
      息，並請准供擔保宣告假執行。
二、被告答辯則以:
（一）被告於95年5月2日凌晨，行經台北縣石碇鄉台106線時，
      突然看到訴外人簡永和所駕駛之車輛，橫跨在道路上，伊
      當時緊急煞車不及，撞及該車號7099-KM車輛之左後輪，
      事發後，伊立即下車查看狀況，見其躺在駕駛座上，隨即
      報警並通知救護車前來救助，惟其經送醫後仍不治身亡，
      嗣後其家屬雖對伊提出過失致死罪之告訴，經臺灣臺北地
      方法院檢察署95年度偵字第20901號不起訴處分後，其家
      屬聲請再議，臺灣高等法院檢察署檢察長以96年度上聲議
      字第82號命令發回續行偵查後，經原署96年度偵續字第47
      號不起訴處分確定，是故伊並無過失，應不構成侵權行為
      。
（二）且被告所為，係第二次衝撞，對於訴外人簡永和之死亡並
      無因果關係。因訴外人簡永和本即酒後駕車，於第一次自
      行衝撞車道路邊的水泥護欄時，所駕駛之車輛已經橫停於
      道路之分向限制線上，業經該次撞擊致胸腹腔內出血死亡
      ，伊第二次撞及其左後輪之行為，非造成其身故之最重要
      原因，是故二者間並無因果關係，並無法律上損害賠償責
      任。
（三）縱認被告符合侵權行為之要件（非自認），基於上述事實
      ，應認訴外人簡永和對於本事件之過失程度，應在98% 以
      上，其家屬應承擔該過失，是故原告等人所為之請求實屬
      過高，並無理由。針對原告甲○○、庚○○、丁○○之部
      分，對其有扶養義務之人，並非只有簡永和一人，是故對
      於扶養費之計算實屬過高，且慰撫金亦應針酌雙方經濟地
      位狀況而為計算才屬合理；就原告丙○○部分，對其有扶
      養義務之人，亦非只有簡永和一人，是故對於扶養費之計
      算亦屬過高，且慰撫金亦應針酌雙方經濟地位狀況而為計
      算才屬合理，殯葬費部分亦非均為必要支出；針對原告己○○部分，其車輛之毀損，均因簡永和之過失行為所致，
      與伊無關，爰請求駁回原告之訴。
三、得心證之理由：
（一）按刑事訴訟判決所認定之事實，固非當然有拘束民事訴訟
      判決之效力，但民事法院調查刑事訴訟原有之證據，而斟
      酌其結果以判斷事實之真偽，並於判決內記明其得心證之
      理由，即非法所不許（參照最高法院67年台上字第2647號
      及49年台上字第929號判例）。又損害賠償之債，以有損
      害之發生及有責任原因之事實，並且二者之間，須有相當
      因果關係為成立要件。故原告等人主張損害賠償之債，如
      不合於此項成立要件者，即難謂依法有損害賠償請求權之
      存在（最高法院48台上字第481號判例意旨參照。）本院
      為此依職權調閱本院檢察署95年度偵字第20901號、96偵
      續字第47號過失致死案件（下稱刑事偵查卷）、95年相字
      第340號（下稱相驗卷）。
（二）本件原告主張因被告駕駛車輛、疏未注意車前狀況，撞擊
      訴外人簡永和所駕駛系爭車輛左後輪，造成訴外人之死亡
      結果，原告等人受有殯葬費支出、財產權之損害、以及扶
      養費、慰撫金等損失，自應由被告負擔損害賠償之責任云
      云，被告則抗辯其並無過失，本件車禍係因訴外人簡永和
      酒後駕車，第一次自行衝撞車道路邊的水泥護欄，導致系
      爭車輛橫停於道路之分向限制線上，該次撞擊致訴外人簡
      永和胸腹腔內出血死亡，被告第二次撞擊系爭車輛左後輪
      之行為，非造成其身故之最重要原因等語。是以被告對於
      本件車禍導致訴外人簡永和死亡之結果，是否有過失，即
      為本件爭點。經查：原告雖主張：被告駕車疏於注意減速
      慢行，以時速40-50公里之車速撞及由訴外人簡永和所駕
      駛之系爭車輛左後車尾，致其因胸腹部鈍挫內出血死亡。
      且被告所駕駛之車輛撞擊力道極為猛烈，自車頭嚴重受損
      ，並造成簡永和所駕駛之車輛後保險桿全部掉落可證，且
      現場未見任何煞車痕跡，並經臺灣省車輛行車事故覆議鑑
      定委員會鑑定被告之行為亦為肇事原因之一云云，惟查：
      本件車禍事故，業具原告等人以被告涉犯過失致死罪嫌，
      向台北地方法院檢察署提起告訴，檢察官於偵查程序中，
      依職權將本案證據資料送請台灣省台北縣區車輛行車事故
      鑑定委員會，就該事故鑑定肇事原因，經該委員會回函分
      析「簡永和夜間酒精濃度超過規定標準，駕駛自用小客車
      ，台北縣石碇鄉台106線往平溪方向行使，行經右轉道路
      ，跨越分向限制線駛入車道，撞擊對向路旁護欄後，逆時
      針方向打轉橫停於中間分向限制線上，遭後方正常行駛右
      轉後，見狀反應不及之乙○○所駕駛自用小客車車頭撞擊
      左後葉子板並將簡車前推，同時陳車向左甩尾至分向限制
      線上。」（見該委員會95年7月28日北縣鑑字第951057號
      鑑定意見書，相驗卷第91頁），因而認定被告乙○○駕駛
      行為並無肇事因素。經本院審核車禍當時之現場照片，簡
      永和所駕駛之車輛因撞擊護欄後翻轉方向，其最後處於靜
      止狀態之位置，其車輛確實跨越該道路雙黃線上（見相驗
      卷第20頁相片），而被告行經該處，距離甫轉彎處約30-4
      0公尺（見相驗卷第25頁相片），於天雨路滑且視線不清
      之環境下，實難認其可以立即閃躲占用本車道之系爭車輛
      ，況被告所駕駛車輛僅撞擊系爭車輛之「左後方車輪處」
      ，其撞擊力道、位置，均非本件車禍肇事之主要原因。雖
      本件事故再送覆議鑑定，經臺灣省車輛行車事故覆議鑑定
      委員會之覆議意見表示：「於其第二階段（即第二次衝撞
      行為）簡永和於雨夜酒精濃度過量駕駛自小客車，肇事後
      橫停於分向限制線上，形成道路障礙，影響夜間行車安全
      ，與乙○○於雨夜駕駛自小客車，超速行駛，且未充分注
      意車前狀況，同為肇事原因」 (見95年9月12日府覆議字
      第0950100757號鑑定意見書，相驗卷第116頁）等語，然
      前開所述「肇事原因」，應係指被告對於撞擊訴外人簡永
      和所駕駛之系爭車輛有可歸責之事由（未依限行駛且未注
      意車前狀況），然該覆議意見亦認定簡永和於當日雨夜駕
      車時，酒精濃度過量仍為駕駛，先於第一階段自行撞及路
      旁護欄，始產生第二階段被告未及時反應而衝撞之結果。
      是以即若無前階段簡永和自行造成之交通事故，即無後階
      段被告駕車之衝撞結果，縱認被告有撞擊系爭車輛之行為
      ，該行為僅造成毀損系爭車輛之左後車尾部分，尚不足以
      導致簡永和死亡之結果，是被告第二次衝撞行為與訴外人
      簡永和死亡結果間，並無相當因果關係。
（三）再查，原告等人對被告提出過失致死之刑事告訴後，經臺
      灣臺北地方法院檢察署以95年度偵字第20901號以罪嫌不
      足為不起訴處分，雖經原告聲請再議，臺灣高等法院檢察
      署檢察長以96年度上聲議字第82號命令發回續行偵查，然
      最終經原署以96年度偵續字第47號，仍以被告之駕駛行為
      與簡永和之死亡結果間並無因果關係，而為不起訴處分確
      定在案，並經本院調閱相關卷宗審核屬實。又該確定之不
      起訴處分書中並論及：「……被害人（即簡永和）係因飲
      酒後血中酒精濃度高達242.4mg/dl（換算成呼氣酒精濃度
      為每公升1.21毫克），已不能安全駕駛動力交通工具，惟
      仍駕駛車號7099-K M號自用小客車。觀上開車禍發生之經
      過，可分為二階段，首先係被害人酒後駕車衝撞上開肇事
      地點對向車道路旁之水泥護欄，而該次撞擊力道之強烈，
      可由現場照片中被害人車輛之車頭全毀，且護欄處留有大
      量之碎片及被害人車輛之車牌佐證。其後，被害人所駕之
      車經上開撞擊後因打轉橫停於分向限制線上，適被告駕車
      行經該處因閃避不及而撞及被害人車輛左後車尾，並將被
      害人車輛往前推移，惟被害人之前車頭並未因此再次受到
      護欄等物撞擊，此有道路交通事故調查報告表 (一)、(二
      )、道路交通事故現場圖、現場照片、臺灣省臺北縣區車
      輛行車事故鑑定委員會鑑定意見書及臺灣省車輛行車事故
      覆議鑑定委員覆議意見書在卷可考。」、「參酌該研究所
      法醫文書審查鑑定書（即卷附之法醫所96醫文字第
      0961100415號鑑定書）與前述卷證資料，可判斷被害人主
      要之傷勢在胸部之雙側血胸，右側另有氣胸並疑有主動脈
      破裂等，可認為撞擊點主要在被害人之胸腹部，此應係於
      前述車禍第一階段因車頭強力衝撞護欄而身體往前撞擊所
      致，即第一階段產所產生之被害人胸腹部與方向盤之撞擊
      ，應為被害人死亡之主要原因。而觀之第二階段之撞擊，
      被告駕駛之2953-GZ號自用小客車主要係撞擊被害人所駕
      駛7099-KM號自用小客車之左後輪區，據其受撞擊軸線、
      左後車門無凹陷等情判斷，該次撞擊並無明顯、直接、強
      力之衝擊力道，尚查無證據支持該第二次撞擊有造成被害
      人致命傷之可能性。」，原告既主張，被告所駕駛之車輛
      產生之撞擊力道極為猛烈，致車頭嚴重受損，並造成系爭
      車輛後保險桿全部掉落，且現場未見任何煞車痕跡云云，
      既未能舉證以實其說，顯與事實不符，被告抗辯其並無過
      失，即有理由。
（四）原告己○○復主張系爭車輛為其所有，出借予簡永和使用
      ，因被告之過失行為造成車輛損壞，其自應負賠償責任云
      云，然查：縱依臺灣省車輛行車事故覆議鑑定委員會覆議
      意見書，認本件被告所為亦屬肇事原因之一（見相驗卷宗
      95年相字第340號第116頁），惟該肇事原因僅指被告未依
      限行車，其於警訊筆錄中自承：當時經52公里處彎道，突
      然發現前方有一部白色休旅車（7099-KM），橫跨在路中
      間，因為該車佔住兩邊車道，加上天雨路滑，我無法閃避
      就撞上，且有專心開車，並沒有打電話，有立即煞車，因
      為當時下大雨道路濕滑，加上剛從彎道出彎，所以還是來
      不及就撞上等語（見前相驗卷宗，第8頁），依客觀上一
      般人之注意程度，簡永和所駕駛之車輛係因第一次撞擊之
      故而占住雙向車道，其靜止狀態形成他人車道之阻礙，蓋
      如該車道非人為而係因天災而崩壞，本件被告亦有可能因
      未及煞車而撞擊致傷或喪命，非可僅就被告有駕車撞擊簡
      永和之系爭車輛即逕認其有過失，雖簡永和因交通事故喪
      生實屬不幸，惟本件事故應負擔最主要過失者，確係簡永
      和無誤，因無前階段自行失控衝撞護欄行為，即無後階段
      被告追撞行為，雖被告駕駛車輛撞擊之力道非屬輕微，惟
      其仍在正常速度範圍內行車，原告雖主張現場未見任何煞
      車痕跡云云，惟若被告完全未煞車而撞上該車，毀損情況
      絕非僅如此而已，是故被告答辯確係煞車不及而追撞簡永
      和所駕駛之車輛，應堪信為真實。原告主張被告因天雨，
      疏於注意減速慢行，撞上簡永和所駕駛之系爭車輛即有過
      失云云，惟其僅以臆測及臺灣省車輛行車事故覆議鑑定委
      員會覆議意見書為憑，要難認定被告所為確有過失，是故
      本件事故確係因不可歸責於被告事由造成之意外，原告己○○主張被告應負賠償系爭車輛毀損復原之責任，實無理
      由，應予駁回。
四、據上論結，本件事故係因系爭車輛駕駛人簡永和酒後駕車、
    不能安全駕駛而仍為之，自行衝撞車道路邊水泥護欄，其本
    人經該次撞擊致胸腹腔內出血死亡，且其駕駛之車輛橫停於
    分向限制線上，形成道路靜止障礙物，被告因而未及煞車而
    第二次衝撞系爭車輛之左後輪，該第二次撞擊行為並非造成
    訴外人簡永和身故之原因，是故簡永和之身故與被告第二次
    撞擊行為間應無相當因果關係。對於原告己○○所有之系爭
    車輛所受之損害，乃因簡永和之行為所致，不能認其係可歸
    責於被告，是以原告等人依侵權行為等規定請求被告賠償殯
    葬費之支出、財產權之損失、以及扶養費、慰撫金等損害，
    自無理由，應予駁回。原告既受敗訴判決，假執行之聲請即
    失所附麗，併予駁回。
五、本件事證已明，兩造所提出之攻擊防禦方法及其餘爭點，核
    與本件判決結果無涉，爰不一一論述。
六、結論：原告之訴為無理由，依民事訴訟法第78條，判決如主
    文。
中    華    民    國    98    年    4     月    15    日
                  民事第四庭    法  官  張瑜鳳
以上正本係照原本作成
如對本判決上訴，須於判決送達後20日內向本院提出上訴狀
中    華    民    國    98    年    4     月    15    日
                                書記官  羅元秀


司法院資訊處製作；財團法人民間司法改革基金會備份。
